臺灣高等法院民事判決　九十一年度上字第三一九號
　　　上　訴　人　丁○○
　　　　　　　　　壬○○
　　　　　　　　　丙　○
　　　　　　　　　巳○○
　　　　　　　　　辰○○
　　　　　　　　　子○○
　　　　　　　　　丑○○
　　　　　　　　　甲　○
　　　　　　　　　乙○○○
　　　　　　　　　寅○○
　　　被　上訴人　己○○
　　　　　　　　　辛○○
　　　　　　　　　戊○○
　　　　　　　　　庚○○
　　　　　　　　　癸○○
　　　　　　　　　卯○○
右當事人間租佃爭議事件，上訴人對於中華民國九十一年三月二十二日臺灣新竹地方
法院九十年度重訴字第一八七號第一審判決提起上訴，本院判決如左：
  　  主　    文
上訴駁回。
第二審訴訟費用由上訴人負擔。
原判決所命給付，上訴人如於假執行程序實施前，以新臺幣陸佰伍拾捌萬貳仟貳佰柒
拾元為被上訴人預供擔保，得免為假執行。
  　  事 　   實
甲、上訴人方面：
上訴人受合法通知，未於最後言詞辯論期日到場，據其前於準備程序、言詞辯論期日
及所提書狀：
一聲明：
  (一)原判決廢棄。
  (二)右廢棄部分，被上訴人在第一審之訴駁回。
  (三)如受不利之判決，請准提供現金為擔保，免為假執行。
二陳述：除與第一審判決記載相同者予以引用外，補稱：
  (一)緣上訴人丁○○等十人之父楊竹瀝於五十年五月三日向被上訴人之祖父楊江泉承
    租系爭坐落新竹市○○段八地號土地（重測前為楊寮段南油車港小段二○九地號
    ），楊江泉過世後，由新竹市政府於七十六年十月十三日以府地權字第八五七五
    二號函通知為租約變更登記，而八十一年十月十五日上訴人之父楊竹瀝過世，故
    而，由上訴人等共同繼承上揭租約之承租權，另被上訴人之父楊炳煥於八十九年
    五月二十一日辭世，由被上訴人等繼承，從而，系爭耕地兩造間租賃關係於五十
    年五月三日即有訂約迄今已逾四十年，且系爭土地上之建物係上訴人之父楊竹瀝
    於四十年間所興建，六十年間改建三樓水泥建物，並由上訴人等共同居住使用，
    且於興建之時徵得被上訴人之祖父楊江泉同意，據此，原審判決附圖所示Ａ、Ｂ
    部份土地上之建物，係上訴人等之父楊竹瀝所興建，且徵得當時出租人楊江泉之
    同意，始興建而共同居住使用。
　(二)按耕地三七五減租條例第十九條明文：「耕地租約期滿時，有左列情形之一者，
　　出租人不得收回自耕：(1)出租人不能自任耕作者。(2)出租人所有收益足以維持一
　　家生活著。(3)出租人因收回耕地，不受前項第二款規定之限制。出租人依前項規
　　定收回耕地時，準用第十七條第二項規定補償出租人。出租人不能維持其一家生
　　活而有第一項第三款情事時，得申請鄉（鎮、市、區）公所耕地租佃委員會予以
　　調處。」，據此，系爭耕地如由出租人收回，勢將導致承租人（即上訴人等）失
　　其家庭生活依據，原審判決於此並未審酌，遽為不利上訴人等之判決，有所違誤
　　。
  (三)系爭耕地上建物門牌新竹市○○路○段一二三三巷三號之建物經新竹市政府以（
    七十）訴香鄉建字第○○五號核發使用執照在案，故上訴人等並非無合法權源使
    用系爭耕地，且使用執照之核發均有其法定程序，設若上訴人等無權使用，則新
    竹市政府亦不會核發使用執照予上訴人等。
三證據：除援用第一審所提出者外，補提：
　上證(一)：新竹市地政事務所建物測量成果圖影本二紙及新竹縣稅捐稽徵處七十年上
　期房屋稅繳納通知書影本二紙。
  上證(二)：上訴人年籍資料壹紙。
乙、被上訴人方面：
一聲明：上訴駁回。
二陳述：除與第一審判決記載相同者予以引用外，補稱：
  (一)最高法院七十年度臺上字第四六三七號判例所示：「耕地三七五減租條例第十六
    條第一項所謂承租人應自任耕作，係指承租人應以承租之土地供自己從事耕作之
    用而言，如承租人以承租之土地建築房屋居住或供其他非耕作之用者，均在不自
    任耕作之列，應構成同條第二項原訂租約無效之原因」，另七十三年度臺上字第
    一一二號、七十七年度臺上字第一五七一號判決亦為相同意旨。承租人如以承租
    之耕地建築房屋居住或作其他營業使用，即屬不自任耕作，且縱有部分土地仍為
    耕作之用，全部租約仍歸於無效，此時原訂租約無待於另為終止表示，當然向後
    失其效力，租賃關係因而歸於消滅，出租人即有租賃物返還請求權。又租賃關係
    既消滅，承租人即無使用承租土地之正當權源，土地所有人本於民法第七百六十
    七條規定之物上請求權，自亦得請求拆屋還地。
  (二)上訴人等人於系爭耕地使用情形，經原審履勘現場並命地政機關測量，確有作家
    具工廠、倉庫及開過海鮮店等非耕作用途之使用，且上訴人等於土地上之二層樓
    房及三層樓房，占用系爭耕地多數面積，又係供上訴人等眾多家族人員實際居住
    使用，並非以耕作為目的或為便利耕作所建，以供堆置農具、肥料或臨時休息用
    之農舍，故上訴人等顯有未自任耕作之事實甚明，依前述說明，上訴人自負有將
    系爭土地上建物拆除，並將土地返還予被上訴人之義務。又上訴人雖自稱係經被
    上訴人祖父、父親同意而改建樓房等語，但被上訴人堅決否認之。
  (三)上訴人主張依耕地三七五減租條例第十九條之規定，謂據此如由被上訴人收回系
    爭耕地，勢將導致上訴人等失其家庭生活依據云云。惟該規定，係就耕地租約期
    滿時，出租人於有該條第一項所列各款情形時，能否收回自耕所為之規定，而本
    件兩造爭點則為承租人（即上訴人）是否有違反耕地三七五減租條例第十六條第
    一項之規定，致原訂租約無效之問題，兩者規範之目的及範圍完全不同，在後者
    ，由於承租人如不自任耕作或轉租耕地之全部或一部，已違反法律強行及禁止規
    定，足使原訂租約當然向後失效，故明定得由出租人收回自行耕種或另行出租，
    此時自毋庸審酌出租人收回耕地時，承租人是否失其家庭生活依據。上訴人指摘
    原審未審酌耕地三七五減租條例第十九條之規定，應屬誤會，當無可採。
  (四)上訴人另主張其建物獲有核發使用執照，謂若無權使用系爭耕地，不會獲核發使
    用執照云云。惟上訴人興建房屋縱獲核發使用執照，然而若非以耕作為目的或為
    便利耕作所建以供堆置農具、肥料或臨時休息用之農舍，而係供其家族實際居住
    使用者，仍不在自任耕作之列。另原判決附圖Ａ部分之房屋，即門牌為延平路二
    段一二三三巷一號房屋，上訴人並未證明獲有核發使用執照，該部分明顯係將承
    租耕地建築房屋居住而未供耕作之用，且在一二三三巷三號、五號部分，上訴人
    又擅自增蓋三樓房屋，上訴人亦自承「六十年間改建三樓水泥建物，並由上訴人
    等共同居住使用」，可見該房屋均與耕作目的無關，純係為解決其家族實際居住
    問題而建，且上訴人於原審對該房屋部分曾作開設海鮮店使用，亦無爭議；三者
    ，原判決附圖Ｃ、及Ｄ部分，上訴人另建有鐵皮屋二間，一為倉庫，另一為家具
    工廠及倉庫使用，均經履勘現場屬實。故上訴人確有就系爭耕地一部份未自任耕
    作之事實甚明，原判決因而認兩造間之耕地租約全部無效，自屬有據。
三證據：援用第一審所提出者。
      理      由
甲、程序方面：
一上訴人經合法通知，未於言詞辯論期日到場，核無民事訴訟法第三百八十六條所列
  各款情形，應准被上訴人之聲請，由其一造辯論而為判決。
二按出租人與承租人因耕地租佃發生爭議時，應由當地鄉（鎮、市、區）公所耕地租
  佃調解委員會調解；調解不成立者，應由直轄市或縣（市）政府耕地租佃委員會調
  處，且此項爭議案件非經調解、調處，不得起訴，耕地三七五減租條例第二十六條
  亦定有明文。
三經查，本件兩造間承租系爭土地耕作，有租賃契約書在卷可稽，且為兩造所不爭之
  事實，堪認本件係關於耕地租佃之案件，是依法即應經調解、調處之程序。而本件
  被上訴人於起訴前已向新竹市政府耕地租佃委員會申請調解、調處，有新竹市政府
  九十年九月三日九十府地權字第六四六三三號函檢附之調處申請書一件、調處筆錄
  二份可稽，應認已踐行調解及調處之程序（最高法院七十二年度台上字第六八０號
  判決參照），合先敘明。
乙、得心證之理由：
一本件被上訴人起訴主張坐落新竹市○○段八地號（重測前為楊寮段南油車港小段二
　０九地號）耕地，為被上訴人之被繼承人楊炳煥所有，楊炳煥於八十九年五月二十
　一日死亡，被上訴人等為其繼承人，系爭土地中Ｏ‧三二六三公頃面積登記為上訴
　人之被繼承人楊竹瀝承租，楊竹瀝於八十一年十月十五日死亡，上訴人為其繼承人
　，即為承租人，被上訴人則為出租人。上訴人承租系爭土地上之建物為楊竹瀝生前
　所建，其建物所有權即應由上訴人共同繼承，上訴人改建水泥樓房居住及在系爭土
　地作家具工廠、海鮮店、倉庫等非耕作用途之使用，上訴人顯有未自任耕作之事實
　，自負有將系爭土地上建物拆除並將土地返還予被上訴人之義務，爰請求上訴人應
　將坐落新竹市○○段八地號田地內，如原判決附圖所示Ａ部分土地上之建物，即門
　牌為新竹市○○路○段一二三三巷一號，使用面積為一０三．三四平方公尺之二層
　樓房屋，及Ｂ部分土地上之建物，即門牌為新竹市○○路○段一二三三巷三、五號
　，使用面積為五九．三七平方公尺之三層樓房屋，及Ｃ部分土地上之建物，即使用
　面積為二四．一三平方公尺鐵皮房屋，及Ｄ部分土地上之建物，即使用面積為四六
　四．四二平方公尺之鐵皮房屋拆除，並將上開Ａ、Ｂ、Ｃ、Ｄ部分之土地，以及如
　附圖所示Ｅ部分之土地，面積為二五０一．一七平方公尺，合計Ａ、Ｂ、Ｃ、Ｄ、
　Ｅ部分之土地面積共為三一五二．四三平方公尺，返還予被上訴人等語；上訴人則
　以系爭土地上建物係上訴人之父於四十幾年時所蓋，嗣於六十幾年時改建為三樓水
　泥建物，改建時已經被上訴人之祖父同意，現為上訴人共同居住使用，部分曾做海
　鮮店，但現均為住家使用，另搭建鐵皮屋供上訴人丁○○兒子作家具工廠，餘部分
　則為稻田耕作用，同意拆除工廠部分，住家部分則不願拆除，否則上訴人家人無法
　居住使用云云資為抗辯。
二被上訴人主張坐落前揭系爭土地，為被上訴人之被繼承人楊炳煥所有，楊炳煥於八
　十九年五月二十一日死亡，被上訴人等為其繼承人，系爭土地中Ｏ‧三二六三公頃
　面積登記為上訴人之被繼承人楊竹瀝承租，楊竹瀝於八十一年十月十五日死亡，上
　訴人為其繼承人，即為承租人，被上訴人則為出租人，系爭土地上之建物為楊竹瀝
　生前所建，嗣並改建為二、三樓水泥建物，現為上訴人共同居住使用，部分曾做海
　鮮店，並有鐵皮屋供家具工廠使用，餘作稻田耕作使用等事實，業據被上訴人提出
　土地登記簿謄本、戶籍謄本、繼承系統表等為證，另有臺灣省新竹縣私有耕地租約
　影本、新竹市政府私有耕地租約變更結果通知書影本各一件附卷可稽，且為上訴人
　所不爭執，復經原審至現場履行勘驗，繪有土地複丈成果圖附卷可稽，上開事實堪
　認為實在。被上訴人另主張上訴人等之被繼承人楊竹瀝於其所承租之土地上搭建房
　屋，現供上訴人等人居住使用，並有建物供家具工廠使用有不自任耕作之事實，業
　據被上訴人提出現場照片為證，並為上訴人所不否認。上訴人雖辯稱搭建房屋係經
　被上訴人之祖父同意云云，惟為被上訴人所否認，上訴人雖以上訴人等人之設籍資
　料主張確係經被上訴人之祖父同意云云，然上訴人等人之設籍資料無由證明被上訴
　人之祖父同意上訴人搭建房屋。上訴人另主張系爭新竹市○○路○段一二三三巷三
　號之建物經核發使用執照在案，若無合法權源，應無獲核發執照之情事云云。然上
　訴人所提出者為新竹市地政事務所建物測量成果圖及新竹縣稅捐稽徵處房屋稅繳納
　通知書（見本院卷第九十五頁以下），建物測量成果圖仍無由證明上訴人所稱搭建
　房屋已得被上訴人之祖父同意之事實，另稅捐稽徵處之房屋稅繳納通知書僅課稅資
　料而已，亦無法證明上訴人所稱搭建房屋已得被上訴人之祖父同意之事實，上訴人
　復未舉其他證據以實其說，上訴人上開辯解尚無可採。
三按承租人應自任耕作，違反者，原定租約無效，耕地三七五減租條例第十六條定有
　明文；前述所稱之無效，係指原定租約無待於另為終止之表示，當然向後失其效力
　，租賃關係因而歸於消滅；又所謂承租人應自任耕作，係指承租人應以承租之土地
　供自己從事耕作之用而言，如承租人以承租之土地建築房屋居住或供其他非耕作之
　用者，均不在自任耕作之列。又承租人固非不得在承租之土地上建築農舍，惟所謂
　農舍，係指以耕作為目的或為便利耕作所建之簡陋房屋，以供堆置農具、肥料或臨
　時休息之用，而非以解決承租人家族實際居住問題為其目的（最高法院六十四年度
　臺上字第五七一號、七十年度臺上字第四六三七號判例參照）。上訴人等之被繼承
　人楊竹瀝於其所承租之土地上未經被上訴人同意搭建房屋，現供上訴人等人居住使
　用，並有建物供家具工廠使用等之事實，已如前述。再系爭土地使用情形經原審至
　現場履行勘驗，如附圖所示Ａ部分土地上為磚造二層樓建物，由上訴人丙○及其家
　人居住使用，如附圖所示Ｂ部分土地上為加強磚造三層樓房，由上訴人丁○○及其
　家人居住使用，如附圖所示Ｃ部分土地上為鐵皮屋平房，由上訴人丙○作倉庫使用
　，如附圖所示Ｄ部分土地上為鐵皮屋平房，由上訴人丁○○之子作家具工廠、倉庫
　使用，如附圖所示Ｅ部分則為部分稻田及通路，有勘驗筆錄（原審卷第八十九頁以
　下）及地政事務所複丈成果圖附卷可稽。上開二層樓房及三層樓房占有系爭土地多
　數面積，且供上訴人等承租人家人使用，非以耕作為目的或為便利耕作所建之簡陋
　房屋，以供堆置農具、肥料或臨時休息之用，自屬耕地三七五減租條例第十六條所
　謂不自任耕作。再上開鐵皮屋二間，一為倉庫使用，一為家具工廠及倉庫使用，面
　積又廣，亦均非供耕作，亦屬耕地三七五減租條例第十六條所謂不自任耕作，揆諸
　前開說明，兩造間租約自因之無效。
四又承租人既未自任耕作，依耕地三七五減租條例第十六條第二項規定，兩造所訂租
  約應歸無效。其未自任耕作之土地雖僅一部，但兩造以單一契約約定承租範圍，租
  約自應全部無效。查上訴人承租系爭土地，將耕地之一部建築房屋居住及供工廠、
  倉庫使用，顯係不自任耕作，有如前述，雖其餘部份供稻田耕作使用，惟依上開說
  明，兩造間耕地租約仍屬全部無效，不因上訴人就系爭土地中一部份自任耕作而受
  影響。上訴人又主張依耕地三七五減租條例第十九條之規定，如由被上訴人收回系
  爭耕地，將導致上訴人等失其家庭生活依據云云。惟按「耕地租約期滿時，有左列
  情形之一者，出租人不得收回自耕：一、出租人不能自任耕作者。二、出租人所有
  收益足以維持一家生活者。三、出租人因收回耕地，致承租人失其家庭生活依據者
  。出租人為擴大家庭農場經營規模，得收回與其自耕地同一或鄰近地段內之耕地自
  耕，不受前項第二款規定之限制。出租人依前項規定收回耕地時，準用第十七條第
  二項規定補償承租人。出租人不能維持其一家生活而有第一項第三款情事時，得申
　請鄉（鎮、市、區）公所耕地租佃委員會予以調處。」耕地三七五減租條例第十九
　條定有明文。本件非屬耕地租約期滿之情形，自無該條不得收回自耕之適用，上訴
　人以其耕地被收回將致家庭生活失所依據，被上訴人不得收回云云，非屬可採。
五綜上所述，上訴人承租系爭土地，於如附圖所示Ａ、Ｂ、Ｃ、Ｄ部分土地上興建建
  物而不自任耕作之情，兩造間所訂立之三七五租約即不待被上訴人終止向後失其效
  力。從而，被上訴人以兩造間耕地租約失其效力，發言人無占有使用系爭土地之權
  源，本於所有權訴請被告將系爭土地如附圖所示Ａ、Ｂ、Ｃ、Ｄ部分土地上之建物
  拆除，將該土地連同如附圖所示Ｄ部分土地返還被上訴人，洵屬有據，應予准許。
  原審為上訴人敗訴之判決，並依被上訴人之聲請，酌定相當擔保金為假執行之宣告
  ，核無不合。上訴意旨指摘原判決不當，求予廢棄改判，為無理由，應予駁回。惟
  查上訴人陳明願供擔保聲請宣告免為假執行，核無不合，爰酌定相當擔保金額准許
  之。
六本件因事證已臻明確，兩造其餘攻擊、防禦方法及所為之立證，與判決之結果不生
  若何影響，無庸再逐一予以論究，合併敘明。
據上論結，本件上訴為無理由，依民事訴訟法第四百四十九條第一項、第七十八條、
第八十五條第一項前段、第四百六十三條、第三百八十五條第一項前段、第三百九十
二條判決如主文。
中　　　華　　　民　　　國　　九十一　　年　　　十　　　月　　二十二　　日
                                民事第一庭
                                    審判長法 官　湯 美 玉
                                      　　法 官　黃 莉 雲
                                    　　　法 官　陳 金 圍
右正本係照原本作成。
如不服本判決，應於收受送達後二十日內向本院提出上訴書狀，其未表明上訴理由者
，應於提出上訴後二十日內向本院補提理由書狀（均須按他造當事人之人數附繕本）
上訴時應提出委任律師或具有律師資格之人之委任狀；委任有律師資格者，另應附具
律師及格證書及釋明委任人與受任人有民事訴訟法第四百六十六條之一第一項但書或
第二項（詳附註）所定關係之釋明文書影本。
中　　　華　　　民　　　國　　九十一　　年　　　十　　　月　　二十四　　日
　　　　　　　　　　　　　　　　　　　 　書記官  王 敬 端
附註：
民事訴訟法第四百六十六條之一（第一項、第二項）：
對於第二審判決上訴，上訴人應委任律師為訴訟代理人。但上訴人或其法定代理人具
有律師資格者，不在此限。
上訴人之配偶、三親等內之血親、二親等內之姻親，或上訴人為法人、中央或地方機
關時，其所屬專任人員具有律師資格並經法院認為適當者，亦得為第三審訴訟代理人
。
